ACORDAO-COMPLETO-2512533

ACÓRDÃO 3592/2022 ATA 21/2022 - PRIMEIRA CÂMARA

VISTOS, relatados e discutidos estes autos de tomada de contas especial instaurada pela Secretaria de Fomento e Incentivo à Cultura (Sefic) , atualmente vinculada à Secretaria Especial da Cultura, em razão da não-comprovação da boa e regular aplicação de recursos captados no âmbito do Programa Nacional de Apoio à Cultura (Pronac) , relativos à implementação do projeto cultural Pronac 08-3795, cujo objeto foi a "realização de temporada do espetáculo musical, gênero Bossa Nova, do cantor Gabriel Guerra";
ACORDAM os Ministros do Tribunal de Contas da União, reunidos em sessão da Primeira Câmara, diante das razões expostas pelo relator, em:
9.1. rejeitar as alegações de defesa apresentadas por Gabriel de Carvalho Guerra;
9.2. julgar irregulares as contas de Gabriel de Carvalho Guerra, nos termos dos artigos 1º, inciso I; 16, inciso III, alíneas "b" e "c"; 19 e 23, inciso III, alínea "a", da Lei 8.442/1992, condenando-o ao pagamento das importâncias a seguir discriminadas, atualizadas monetariamente e acrescidas dos juros de mora, calculados a partir das respectivas datas de ocorrência, até a data da efetiva quitação, fixando-lhe o prazo de 15 dias, para que comprove, perante o TCU, o recolhimento das referidas quantias aos cofres do Fundo Nacional de Cultura:
	Data de ocorrência
	Valor (R$) 
	D/C

	15/12/2008
	30.000,00
	D

	22/12/2008
	2.000,00
	D

	30/12/2008
	8.000,00
	D

	30/1/2009
	8.000,00
	D

	27/2/2009
	5.000,00
	D

	31/3/2009
	5.000,00
	D

	31/7/2009
	5.000,00
	D

	31/8/2009
	5.000,00
	D

	30/9/2009
	5.000,00
	D

	30/10/2009
	8.000,00
	D

	30/11/2009
	6.000,00
	D

	30/12/2009
	8.000,00
	D

	26/4/2010
	6,53
	D

	21/12/2009
	16.700,00
	D

9.3. autorizar a cobrança judicial das dívidas, caso não atendida a notificação, nos termos do art. 28, inciso II, da Lei 8.443/1992;
9.4. dar ciência desta deliberação à Procuradoria da República no Estado de Minas Gerais, nos termos do art. 16, § 3º, da Lei 8.443/1992; à Secretaria Especial da Cultura e ao responsável.

TOMADA DE CONTAS ESPECIAL. TCE instaurada pelo(a) Secretaria Especial de Cultura em razão de Não comprovação da regular aplicação dos recursos repassados pela União, Lei Rouanet, que teve por objeto Realização de temporada do espetáculo musical, gênero Bossa Nova, do cantor Gabriel Guerra. (nº da TCE no sistema: 2168/2018).

Primeira Câmara

Secretaria Especial da Cultura.

3. Interessados/Responsáveis:
3.1. Responsável: Gabriel de Carvalho Guerra (XXX.478.186-XX).

13.1. Ministros presentes: Benjamin Zymler (na Presidência), Walton Alencar Rodrigues (Relator), Vital do Rêgo e Jorge Oliveira.
13.2. Ministros-Substitutos presentes: Augusto Sherman Cavalcanti e Weder de Oliveira.

ACORDAO-COMPLETO-2576454

Acórdão 3140/2023 - Primeira Câmara

WALTON ALENCAR RODRIGUES

Adoto, como relatório, a instrução da Secretaria de Controle Externo de Tomada do Contas Especial (SecexTCE) , peça 56, cujas análises e proposta de encaminhamento contaram com a anuência dos respectivos dirigentes, peças 57 e 58.
Transcrevo a instrução a seguir, com ajustes de forma:
"INTRODUÇÃO
1.	Cuidam os autos de tomada de contas especial instaurada pela Secretaria de Fomento e Incentivo à Cultura - SEFIC, vinculada atualmente à Secretaria Especial da Cultura, em desfavor de Gabriel de Carvalho Guerra (CPF: XXX.478.186-XX) , em razão de não comprovação da regular aplicação dos recursos da União, captados por força do projeto cultural incentivado Pronac 08-3795, descrito da seguinte forma: "Realização de temporada do espetáculo musical, gênero Bossa Nova, do cantor Gabriel Guerra".
HISTÓRICO
2.	Em 20/3/2018 (peças 25 e 26) , a Ministra de Estado da Cultura interina negou provimento ao recurso interposto pelo responsável contra a reprovação de sua prestação de contas (peça 20) , pelas razões contidas no Parecer 00100/2018/CONJUR-MINC/CGU/AGU (peça 24) e no Despacho 04/2018/SEFIC/PASSIVO/GERÊNCIA 2 (peça 23) , o que implicou a instauração da tomada de contas especial, com fundamento na IN/TCU 71/2012, alterada pela IN/TCU 76/2016, e na DN/TCU 155/2016, após o insucesso nas notificações para a reparação do dano (peças 27 a 29) . O processo foi registrado no sistema e-TCE com o número 2168/2018.
3.	A Portaria da Secretaria Executiva do MinC nº 834, de 12 de dezembro de 2008, autorizou a captação do valor de apoio, totalizando R$ 154.034,32, no período inicial de 15/12/2008 a 31/12/2008 (peça 4) , prorrogado até 31/12/2009 (peça 6) , recaindo o prazo para prestação de contas em 15/4/2010, de acordo com o registro do sistema e-TCE e com as datas apostas nos relatórios apresentados com tal finalidade pelo responsável (peças 7 a 10) .
4.	A empresa proponente captou recursos autorizados, no montante de R$ 111.700,00, conforme atestam os recibos (peça 5) .
5.	O fundamento para a instauração da Tomada de Contas Especial, consoante consignado na matriz de responsabilização elaborada pelo tomador de contas (peça 32) , foi a constatação da seguinte irregularidade: não comprovação da execução do objetivo pactuado.
6.	O responsável arrolado na fase interna foi devidamente comunicado e, diante da ausência de justificativas suficientes para elidir a irregularidade e da não devolução dos recursos, instaurou-se a tomada de contas especial.
7.	No relatório (peça 33) , o tomador de contas concluiu que o prejuízo importaria no valor original de R$ 111.693,47, imputando-se a responsabilidade a Gabriel de Carvalho Guerra, na condição de proponente. 
8.	Em 26/12/2019, a Controladoria-Geral da União emitiu o relatório de auditoria (peça 35) , em concordância com o relatório do tomador de contas. O certificado de auditoria e o parecer do dirigente do órgão de controle interno também concluíram pela irregularidade das presentes contas (peças 36 e 37) .
9.	Em 22/1/2020, o ministro responsável pela área atestou haver tomado conhecimento das conclusões contidas no relatório e certificado de auditoria, bem como do parecer conclusivo do dirigente do órgão de controle interno, manifestando-se pela irregularidade das contas, e determinou o encaminhamento do processo ao Tribunal de Contas da União (peça 38) .
10.	Na instrução inicial (peça 45) , analisando-se os documentos nos autos, concluiu-se pela necessidade de realização de citação para a seguinte irregularidade: 
10.1.	Irregularidade 1: não comprovação da execução do objetivo do projeto incentivado. O responsável não comprovou a execução física do objeto proposto na forma aprovada pelo Ministério da Cultura, caracterizando inexecução total do acordado. 
10.1.1.	Evidências da irregularidade: documentos técnicos presentes nas peças 4, 5, 6, 10, 11, 12, 14, 15, 16, 17, 20, 21, 22, 23, 24, 25 e 26.
10.1.2.	Normas infringidas: Art. 37, caput, c/c o art. 70, parágrafo único, da Constituição da República Federativa do Brasil; art. 93, do Decreto-lei 200/1967; art. 66, do Decreto 93.872/1986; art. 29, "caput", da Lei 8.313/1991; arts. 9º e 10, da Instrução Normativa Conjunta MinC/MF n° 1, de 13/6/1995, vigente à época.
10.2.	Débitos relacionados ao responsável Gabriel de Carvalho Guerra (CPF: XXX.478.186-XX) :
	Data de ocorrência
	Valor histórico (R$) 
	Identificador da parcela

	15/12/2008
	30.000,00
	D1

	22/12/2008
	2.000,00
	D2

	30/12/2008
	8.000,00
	D3

	30/1/2009
	8.000,00
	D4

	27/2/2009
	5.000,00
	D5

	31/3/2009
	5.000,00
	D6

	31/7/2009
	5.000,00
	D7

	31/8/2009
	5.000,00
	D8

	30/9/2009
	5.000,00
	D9

	30/10/2009
	8.000,00
	D10

	30/11/2009
	6.000,00
	D11

	30/12/2009
	8.000,00
	D13

	26/4/2010
	6,53
	C1

	21/12/2009
	16.700,00
	D14

10.2.1.	Cofre credor: Tesouro Nacional (gestão indicada pela SEFIC, peças 27 e 31) .
10.2.2.	Responsável: Gabriel de Carvalho Guerra (CPF: XXX.478.186-XX) .
10.2.2.1.	Conduta: nas parcelas D1 a D11, D13 a D14 - não comprovar a efetiva execução física do objeto. Não se comprovou a execução dos eventos musicais previstos no projeto aprovado pelo Ministério da Cultura, dado que se identificou que não foram enviadas as comprovações necessárias (borderôs e peças de divulgação) que atestem a execução das apresentações do espetáculo acordado e que os registros fotográficos e o clipping de imprensa enviados pelo proponente não correspondem ao objeto do projeto "Gabriel Guerra em: Bossa Nova Geração", conforme descreve a análise técnica reproduzida no Despacho 44/2017 - SEFIC/PASSIVO/G2 (peça 22) .
10.2.2.2.	Nexo de causalidade: A ausência de documentos necessários à comprovação parcial e total da execução física do projeto implica na impossibilidade de comprovar o alcance dos objetivos do projeto e, consequentemente, em dano ao Erário correspondente ao valor total captado.
10.2.2.3.	Culpabilidade: não há excludentes de ilicitude, de culpabilidade e de punibilidade; é razoável supor que o responsável tinha consciência da ilicitude de sua conduta; era exigível conduta diversa da praticada, qual seja, apresentar a documentação necessária à comprovação de que o objeto programado foi executado. 
11.	Encaminhamento: citação.
12.	Em cumprimento ao pronunciamento da unidade (peça 47) , foi efetuada citação do responsável, nos moldes abaixo:
a)	Gabriel de Carvalho Guerra - promovida a citação do responsável, conforme assim delineado:
	Comunicação: Ofício 28764/2021 - Seproc (peça 49) 
Data da Expedição: 22/6/2021
Data da Ciência: 29/6/2021 (peça 50) 
Nome Recebedor: Geni O. A. Teodoro
Observação: Ofício enviado para o endereço do responsável, conforme pesquisa na base de dados  no sistema da Receita Federal, custodiada pelo TCU.
Fim do prazo para a defesa: 14/7/2021
	
13.	Conforme Despacho de Conclusão das Comunicações Processuais (peça 55) , as providências inerentes às comunicações processuais foram concluídas. 
14.	Transcorrido o prazo regimental, o responsável Gabriel de Carvalho Guerra, por meio de procurador constituído nos autos (peça 51) , apresentou defesa tempestivamente em 13/7/2021 (peças 52 a 54) , que será analisada na seção Exame Técnico desta instrução.
ANÁLISE DOS PRESSUPOSTOS DE PROCEDIBILIDADE DA IN/TCU 71/2012
Avaliação de Viabilidade do Exercício do Contraditório e Ampla Defesa
15.	Verifica-se que não houve o transcurso de mais de dez anos desde o fato gerador sem que tenha havido a notificação do responsável pela autoridade administrativa federal competente (art. 6º, inciso II, c/c art. 19 da IN/TCU 71/2012, modificada pela IN/TCU 76/2016) , uma vez que o fato gerador da irregularidade sancionada ocorreu em 15/4/2010, correspondente ao prazo final para apresentação da devida prestação de contas, e o responsável foi notificado sobre a irregularidade pela autoridade administrativa competente conforme abaixo:
15.1.	Gabriel de Carvalho Guerra, por meio do ofício acostado à peça 27, recebido em 10/4/2018, conforme AR (peça 29) .
Valor de Constituição da TCE 	
16.	Verifica-se, ainda, que o valor atualizado do débito apurado (sem juros) em 1/1/2017 é de R$ 181.544,39, portanto superior ao limite mínimo de R$ 100.000,00, na forma estabelecida conforme os arts. 6º, inciso I, e 19 da IN/TCU 71/2012, modificada pela IN/TCU 76/2016. 
OUTROS PROCESSOS/DÉBITOS NOS SISTEMAS DO TCU COM OS MESMOS RESPONSÁVEIS
17.	Informa-se que não foi encontrado débito imputável ao responsável em outros processos no Tribunal.
18.	A tomada de contas especial está, assim, devidamente constituída e em condição de ser instruída.
EXAME TÉCNICO
Da defesa do responsável Gabriel de Carvalho Guerra
19.	Por meio de advogado, o responsável Gabriel de Carvalho Guerra apresentou alegações de defesa à peça 52, acompanhadas de documentação a título comprobatório que anexou (peças 53 e 54) , que passam a ser analisadas em seguida.
20.	Argumentos preliminares de ordem processual (peça 52, p. 1-7 e 14) :
20.1.	O responsável requer à p. 14 que seja reconhecida a prescrição da pretensão do ressarcimento do erário, conforme legislação e entendimento jurisprudencial acerca da matéria, pois alega em suma que (p. 1-4) :
-  essa possibilidade foi confirmada pelo Supremo Tribunal Federal, conforme consta no Tema 899 STF, publicado em 24.6.2020, no sentido de que é "prescritível a pretensão de ressarcimento ao erário fundada em decisão de Tribunal de Contas", devendo-se seguir o prazo quinquenal determinado aos objetos da Lei de Execuções Fiscais (Lei 6.830/1980) , que, por sua vez, segue o prazo estabelecido no art. 174, do Código Tributário Nacional;
- a morosidade no presente processo inclusive é corroborada pelos analistas dos órgãos de controle, seja qual for o critério utilizado para determinar o momento da ocorrência do fato gerador da pretensão aqui tratada;
- ainda que se considere que tal data corresponda ao final do prazo para apresentação da prestação de contas (15/4/2010) , resta cristalina o transcurso de período superior a 5 anos, ocorrendo a prescrição da pretensão de ressarcimento e resultando na necessidade do arquivamento da Tomada de Contas Especial;
- o Tema definido pelo STF para a solução de conflitos jurisdicionais supera a competência determinada pelo art. 6º, II, da Instrução Normativa TCU 71/2012, que regra o período máximo para a instauração do procedimento, ou a definição de prazo prescricional do art. 205, do Código Civil, não havendo espaço para se discutir a consideração de prazo de 10 anos;
- a constatação da ausência de citação em momento tempestivo continua quando se considera que, desde a última irregularidade sancionada, de 30/12/2009, não ocorrera o ato de citação capaz de suspender a prescrição da pretensão de ressarcimento e punitiva, esta última confirmada, inclusive, na instrução inicial;
- após a confirmação da ocorrência da prescrição da pretensão punitiva, há de considerar que a de ressarcimento ocorreu ao mesmo momento, ou seja, no cumprimento do prazo de 5 anos desde o fato gerador;
- ainda que se considerasse o prazo de 10 anos, definido no art. 205, do Código Civil, observa-se que este também já precluiu, ante a ocorrência de ofício para citação apenas em 1/6/2021, sendo a citação concretizada somente em 29/6/2021 (peça 53) , restando constatado o decorrer de período superior a 11 anos desde o fato gerador considerado;
- as Instruções Normativas do Ministério da Cultura (MinC) 1/2013 e 1/2017, nos seus arts. 95 e 113, respectivamente, definem que, transcorrido o prazo de cinco anos, contados da apresentação dos documentos previstos para fins de prestação de contas, fica caracterizada a prescrição para aplicação das sanções previstas naqueles normativos, ressalvada a imprescritibilidade do ressarcimento dos danos ao erário, conforme art. 37, § 5º, da Constituição Federal;
- como apontado anteriormente, a pretensão de ressarcimento dos danos ao erário é considerada constitucional pelo STF pelo Tema 899, sendo aplicada a imprescritibilidade somente em caso de comprovado dolo aos cofres públicos, o que não se deu no presente caso;
- nunca foi o intuito do indiciado prejudicar os cofres públicos, tanto que, em plena boa-fé, realizou o máximo de eventos possíveis com o valor inferior que recebeu e manteve os materiais necessários para a comprovação por tempo superior ao legalmente determinado, assim, mais uma vez resta reafirmada a ocorrência da prescrição;
- respeitando o princípio da Legalidade, hão de ser acolhidos os apontados textos legais e jurisprudencial, resultando na determinação da prescrição do procedimento de análise pelo MinC e pelo Tribunal de Contas da União, haja vista o decorrer de prazo superior ao determinado em lei, sem a utilização pela administração pública de quaisquer meios para a suspensão do prazo prescricional, conforme propriamente reconhecido pelo TCU.
20.2.	Sucessivamente à primeira questão de ordem descrita, o responsável requer a declaração de prescrição intercorrente, ante o desrespeito do MinC diante dos prazos legais para análise e questionamento da prestação de contas (peça 52, p. 14) , alegando em suma que (p. 4-5) :
- apesar de argumentado pelo Ministério que não ocorreria o aceite tácito, considerando os princípios da segurança jurídica, do bem-estar social e da celeridade processual e procedimental, que, com o decorrer de prazo quinquenal, o indiciado entendeu pela aprovação de suas contas, visto que realizou outros aportes com o órgão para outros projetos, sem nem mesmo ser questionado acerca das contas apresentadas;
- assim, há de se considerar a caducidade das manifestações do órgão, que rejeitaram as contas do indiciado 7 anos depois de tê-las apresentado, contrariando o disposto no art. 54, da Lei 9.784/1999 (referente ao direito da Administração de anular os atos administrativos de que decorram efeitos favoráveis para os destinatários, que decai em cinco anos, salvo comprovada má-fé) , e ainda não cabendo a sua convalidação pois apresenta prejuízos insanáveis, conforme art. 55 da citada Lei;
- a Lei 9.784/1999 confirma novamente o prazo prescricional de 5 anos para ação pela Administração Pública, de acordo com o "caput" do seu art. 1º, sendo que no §1º do mesmo artigo se define que incide a prescrição no procedimento administrativo paralisado por mais de três anos, pendente de julgamento ou despacho, o que ocorreu pelo lapso do MinC, cabendo arquivamento de ofício ou por requerimento da parte interessada;
- assim, novamente é de pleno direito do indiciado a nulidade do presente processo, visto que se baseia em procedimento que deveria ter sido arquivado de ofício pelo Ministério da Cultura anos atrás.
20.3.	Também sucessivamente em relação às primeiras questões preliminares, o responsável requer a declaração de nulidade da presente Tomada de Contas Especial, observando o descumprimento do prazo de 180 dias para a sua instauração (peça 52, p. 14) , alegando-se em suma que (6-7) :
- em outro erro claro, o MinC deixa de cumprir com o prazo de 180 dias para a instauração da Tomada de Contas Especial, conforme dispõe o art. 4º, §1º, da IN TCU 71/2012, de acordo com o item 3 do relatório do tomador de contas (peça 33, p. 3) , que noticia um transcurso de prazo de 11/7/2017 (data do parecer técnico final, peça 17) a 22/3/2018 , ensejando a nulidade processual e condenação pecuniária do órgão infrator, conforme §5º do citado artigo;
- ocorreu clara violação do exposto, sendo que o prazo máximo para a instauração não fora respeitado, seja pela vista do inciso II ou do III do art. 4º, §1º da IN TCU 71/2012;
- assim, resta clara a ocorrência de diversos erros processuais pelos órgãos de controle, em destaque a extrapolação de prazo, culminante na prescrição da presente Tomada de Contas Especial e decadência da aprovação das contas, e na não observância de parâmetros preliminares para seu encaminhamento ao TCU, sendo necessária a declaração de nulidade do procedimento e determinação de seu arquivamento.
21.	Análise dos argumentos preliminares: 
21.1.	As alegações preliminares do responsável não merecem prosperar.
21.2.	O responsável alegou a prescrição da pretensão de ressarcimento. Todavia, frise-se que, segundo o entendimento do Tribunal, a cobrança do débito é imprescritível, conforme enunciado da Súmula de jurisprudência 282 deste Tribunal, exarada em consonância com o posicionamento do Supremo Tribunal Federal no bojo do Mandado de Segurança 26.210/DF, DOU de 10/10/2008: As ações de ressarcimento movidas pelo Estado contra os agentes causadores de danos ao erário são imprescritíveis.
21.3.	Faz-se ressalva, também, para a necessidade de atenção quanto ao tipo de ilícito apresentado caso a caso, visto que, ilícitos civis e administrativos não se confundem. Nesse sentido, há que ressaltar que este Tribunal, em recentes julgados (Acórdão 5928/2016-TCU-Segunda Câmara, relator Vital do Rêgo e 5.939/2016-TCU-2ª Câmara, relator Marcos Bemquerer) , tem entendido que a tese fixada pelo STF no RE 669.069 (Repercussão Geral 666) , que trata da incidência da prescrição nos débitos com a União decorrentes de ilícitos civis, com prazo prescricional de cinco anos, não alcança prejuízos que decorram de ilícitos administrativos, como a não comprovação da regular gestão de recursos públicos, que são imprescritíveis. Nessa linha é a jurisprudência pacificada desta Corte de Contas, exemplificada no Acórdão 232/2017-TCU-Primeira Câmara, relator Bruno Dantas.
21.4.	Observamos, ainda, que conforme o exposto no Voto condutor do Acórdão 2018/2020-TCU-Plenário (relatora Ana Arraes) , na Sessão de 5/8/2020, o entendimento proferido pelo STF no RE 636.886 (Tema 899 da Repercussão Geral, a respeito da prescritibilidade da pretensão de ressarcimento ao erário com base em decisão de tribunal de contas) , alcança tão somente a fase judicial de execução do título extrajudicial, não atingindo os processos de controle externo em trâmite no TCU, interpretação esta que não se modificou desde então, tendo sido confirmada pelo Supremo em sede de recente apreciação de Embargos de Execução opostos ao RE 636886.
21.5.	Cabe lembrar, adicionalmente, que o reconhecimento da prescrição da pretensão punitiva não implica o afastamento do débito, porquanto as ações de ressarcimento movidas pelo Estado contra os agentes causadores de danos ao erário são imprescritíveis, como dissemos, nos termos do art. 37, § 5º, da Constituição Federal e da Súmula TCU 282, dispositivo constitucional este por sinal inclusive apontado nas instruções normativas do Minc indicadas pela própria defesa. A condenação em débito em processo de tomada de contas especial não tem caráter punitivo, possuindo, essencialmente, natureza jurídica de reparação civil pelo prejuízo causado ao erário, não sendo alcançada pelo instituto da prescrição da pretensão punitiva.
21.6.	Cumpre registrar, também, em relação à suposta prescrição intercorrente, que a prescrição quinquenal veiculada na Lei 9.873/1999 não se aplica aos processos de tomada de contas especial, por possuir como fundamento o exercício regular do Poder de Polícia, diferentemente das atividades de controle externo previstas na Constituição Federal, que encerram, entre outros, os atos de gestão, conforme pacífica jurisprudência citada no Voto proferido no Acórdão 49/2008-TCU-Primeira Câmara/TCU (relator Marcos Bemquerer) . 
21.7.	Quanto ao suposto transcurso de período superior a 180 dias a partir de 11/7/2017, destaca-se que recurso interposto posteriormente pelo próprio responsável em 2017 (peça 20) interferiu nessa contagem.
21.8.	E mesmo que isso não tivesse ocorrido, é pacífica a jurisprudência deste Tribunal no sentido de que a inobservância do prazo de 180 dias para instauração de tomada de contas especial, previsto no art. 4º, § 1º, da IN TCU 71/2012, não gera preclusão em benefício do responsável. O prazo destina-se à autoridade administrativa competente para abertura do processo, para efeitos da possibilidade de responsabilização solidária pelo débito, caso deixe de proceder à instauração, conforme se depreende por exemplo do expresso no Voto do Acórdão 9789/2017-TCU-Primeira Câmara/TCU (relator  Benjamin Zymler) .
21.9.	Assim, concluindo o exame das preliminares levantadas sobre o caso em exame, o responsável foi reiteradamente instado a apresentar a documentação complementar necessária para o exame da prestação de contas final desde maio de 2017 (peças 14 e 15) , quando foi notificado sobre as pendências na documentação apresentada com tal finalidade pelo proponente em abril de 2010 (peças 7 a 13) , ou seja, foi diligenciado muito antes, portanto, do período de 10 anos após o término do período de captação dos recursos, encerrado em dezembro de 2009 (peça 6) .
21.10.	O responsável teve, portanto, ciência das pendências relativas à prestação de contas antes do prazo decenal invocado para a prescrição. Não há, portanto, qualquer prejuízo ao pleno exercício do contraditório e da ampla defesa. Como já informado, não houve o transcurso de mais de dez anos desde o fato gerador sem que tenha havido a notificação da responsável pela autoridade administrativa federal competente.
22.	Argumentos referentes ao mérito (peça 52, p. 7-14) :
22.1.	O responsável, de modo sucessivo em relação às questões preliminares levantadas, requer que seja acolhida sua defesa na presente Tomada de Contas, considerando os fatos que expõe, em especial a redução de eventos realizados em razão de menor captação de capital para o aporte do projeto, com o consequente arquivamento do processo (p. 14) , alegando em suma que (p. 7-14) :
- em 12/5/2010, foi apresentada ao MinC a prestação de contas atinente ao projeto "Gabriel Guerra em: Bossa Nova geração", correspondente ao PRONAC 08-3795, com prazo de execução de 15/12/2008 a 31/12/2009, em consonância ao Plano de Distribuição admitido;
- para o projeto, foi aprovado o montante de R$ 154.034,32, do qual apenas R$ 111.700,00 foram efetivamente captados, a saber, 72,5% (setenta e dois vírgula cinco por cento) do planejado. Assim, a despeito da previsão de trinta e duas apresentações musicais, apenas vinte e três realmente ocorreram, conforme anexo I - "Realização dos shows" (peça 53, p. 2-25) ;
- apesar disso, o escopo inicial do projeto, vale dizer, a divulgação do projeto Bossa Nova Geração, com a inserção do artista Gabriel Guerra na reestruturação do cenário musical em questão, foi indubitavelmente concretizado, ocorrendo, apenas, a referida redução nos eventos produzidos, em razão de uma captação consideravelmente menor de valores;
- foi remetido ao proponente parecer técnico reprovando a prestação de contas, mais de onze anos após a submissão desta, sob a alegação de impossibilidade de comprovação da execução do objeto e objetivo propostos pelo projeto, culminando no dever de restituição dos valores captados;
- após a apresentação da prestação de contas, a tempo e modo previstos, nada manifestou o MinC, presumindo-se, logo, anuência tácita ao que fora levantado, afinal, seria incongruente que ao proponente se imputasse o dever de demandar satisfações. Ante a inércia por demasiado tempo, a decorrência lógica que se tem, por óbvio, é a presunção de aprovação tácita, pois não havendo manifestação, incoerente seria a existência de objeção. Isto se evidencia ainda mais se somado à boa-fé do proponente, que, por ter agido com probidade e decoro, sequer cogitava a possibilidade de controvérsias;
- como enaltece o artigo 15, XII, da Instrução Normativa MinC nº 01, de 20 de março de 2017, o período de manutenção da documentação do projeto se restringe a cinco anos, tendo seu alicerce na própria segurança jurídica, uma vez ser impossível a conservação documental de todos os atos já praticados em vida. Na época dos eventos, ainda não era habitual a realização de postagens em redes sociais ou disponibilização através de plataformas como o youtube, por exemplo, das gravações;
- o referido art. 15 tem, por si só, o condão de retirar o dever de apresentação dos documentos solicitados, porém, tanto é descabido o parecer que vai de encontro, também, ao prazo previsto para aplicação de sanções do já mencionado artigo 113 da mesma Instrução Normativa, assim como ao igualmente citado art. 95 da IN MinC 1/2013, o que confere à sanção pretendida irrefutável ilegalidade, eivando de nulidade o parecer técnico;
- configurada a prescrição do Ministério da Cultura em analisar a prestação de contas em 2015, o dever do indiciado em manter a documentação do projeto se exauriu em 2020, não restando ao momento de sua citação qualquer responsabilidade para manter os documentos necessários para sua defesa;
- o indiciado se encontra em momento de cerceamento de sua defesa, causado pelo desrespeito aos princípios da legalidade e da celeridade processual e procedimental;
- não tem o proponente qualquer intenção em omitir os documentos requeridos, não os apresentando em sua totalidade tão somente por não mais possuí-los. Com isto em consideração, conquanto ser a contestação dos fatos alegados escusável, pois nulos, serão os pontos levantados no parecer aclarados apenas para demonstrar a solicitude e boa-fé do proponente, que nada tem a esconder;
- em oposição à conclusão do parecer técnico acostado à peça 16, de 23/6/2017, afirma-se que os objetivos foram sim alcançados. Talvez por falta de experiência na elaboração da prestação de contas, faltaram evidências concretas de cada item indicado pelo MinC, pois a conferência foi feita por amostragem, anexada na prestação de contas;
- o projeto foi concluso com 72,5% de capitação, isto é, não foram realizados trinta e dois shows e sim vinte e três, conforme consta na já mencionada relação de fotografias. Além disto, o critério de cobrança de ingresso foi alterado para gratuidade, em virtude da dificuldade na divulgação de um artista novo;
- as distribuições gratuitas dos ingressos às instituições sociais aconteceram, mas, infelizmente, por serem os shows realizados gratuitamente, pressupôs-se a desnecessidade de protocolo. Os ingressos/ banners e flyers foram impressos com data e local em branco, pois dependiam da arrecadação do mês, através do patrocínio, para realização dos shows (peça 53, p. p. 26-29) ;
- sobre o item 4.2 do mesmo parecer técnico acostado à peça 16, relativo ao objeto executado e aos produtos realizados, repete-se as alegações de foram realizados vinte e três show, de acordo com o percentual de 72,5% de captação alcançada e de que, em virtude das dificuldades de lançar um artista novo, o objetivo era mostrar o trabalho do artista para o maior número possível de público, assim, foi dispensada a cobrança de ingresso para todos os shows;
- importante salientar que, durante o período de elaboração, aprovação e captação do projeto, de aproximadamente um ano, foi finalizado o CD de músicas autorais, oportunidade na qual a divulgação contemplou, também, o lançamento do mesmo, engrandecendo a execução do projeto Bossa Nova Geração;
- ainda sobre o item 4.2 do parecer técnico acostado à peça 16, em relação aos borderôs requeridos, reafirma que as apresentações foram gratuitas, mas em nenhum momento foi protocolada a quantidade de ingressos doados, assim como não foi contada a quantidade de expectadores;
- no mesmo item 4.2, sobre a receita obtida, noticia que o valor arrecadado de R$ 630,00 (seiscentos e trinta reais) não foi em virtude de vendas de ingressos, mas sim como "ressarcimento" de despesas, pela casa noturna Tom Jazz, uma vez que esta lotou e assim obteve um bom faturamento em consumação. Esse valor foi doado à instituição Fundação Gota de Leite (peça 53, p. 66-67) ;
- sobre o item 4.2, em relação ao clipping de imprensa solicitado, informa que fora realizado o clipping dos materiais solicitados, conforme anexos III e IV da defesa (peça 53, p. 30-64) ;
- no tocante à solicitação de amostras físicas das peças de divulgação, informada também no item 4.2, noticia que fora realizada a apresentação das amostras, vide o já mencionado anexo II da defesa - "Ingressos, Banners e Flyers" (peça 53, p. 26-29) ;
- sobre as fotografias anexadas mencionadas naquele item 4.2, informa que as pastas intituladas Tom Jazz e Café Paon foram enviadas como meio de amostragem, por não haver determinação de obrigação de envio de todos os documentos, crendo ser suficientes os outros meios de comprovação;
- sobre o fato de que em tais fotos não há evidências de cartazes, banners ou qualquer outro meio que mencionasse o projeto, consoante indicado no item 4.2, afirma que os banners ficavam expostos nos camarins e nas entradas dos eventos de cada apresentação, de modo que somente não foram fotografados por falta de conhecimento de necessidade para tal e determinação à época. Em muitas outras apresentações em parceria (Sesi/Festa Nacional da Música/Prefeituras Municipais e TVs) , era proibida a colocação de banners no palco;
- sobre o pagamento de empresa de assessoria de imprensa, também questionado no item 4.2, informa que os produtos recebidos pelos serviços podem ser verificados nos anexos III e IV da defesa (peça 53, p. 30-64) . Em razão de disponibilização de verba inferior àquela solicitada, inexistiam valores para pagamento de mídia em rádio/TV/Revista/Jornais, sendo todas as aparições e comunicação na mídia sem qualquer contraprestação. Assim, era concedido o espaço para divulgação do trabalho, porém não publicavam a logo dos patrocinadores e do MinC. Logo, não foram utilizadas as verbas do projeto dos itens 3.6.1 e 3.6.2 (peça 1, p. 9) . Todo release enviado pela assessoria de imprensa era cortado de acordo com os interesses dos órgãos de divulgação;
- sobre a realização de eventos em locais sem comprovação de que estavam capacitados a receber portadores de necessidades especiais e idosos, apontada no item 5 do referido parecer técnico (peça 16) , afirma que todas as apresentações eram em locais com alvará de funcionamento emitido pelas prefeituras e corpo de bombeiros;
- sobre o plano de distribuição, analisado nos itens 6 e 7 daquele parecer, reafirma que, no início da execução do projeto, pela dificuldade em lançar artista novo, todos os ingressos foram gratuitos e remetidos às instituições já mencionadas;
- por fim, sobre o plano básico de divulgação executado, questionado no item 8 daquele parecer, afirma que as medidas foram cumpridas, conforme o já citado anexo II da defesa, referente aos banners e flyers (peça 53, p. 26-29) .
23.	Análise dos argumentos referentes ao mérito: 
23.1.	As alegações de defesa quanto ao mérito também não merecem ser acatadas.
23.2.	Os elementos trazidos aos autos a título comprobatório, juntados na peça 53, são incapazes de demonstrar a realização dos shows de bossa nova programados no projeto incentivado (peça 1) . Sequer conseguem comprovar a execução dos alegados 23 eventos nas supostas datas. 
23.3.	As fotografias apresentadas são todas genéricas (peça 53, p. 2-25) , em termos do repertório de cada evento, sendo que uma em data anterior à vigência do projeto (p. 3) ; os flyers e banners são escassos e genéricos (p. 26-29) ; as matérias jornalísticas não comprovam a realização dos programados shows no referido ritmo musical (p. 30-48) , com exceção somente de que em determinado evento em Moema interpretou Tom Jobim junto com outras músicas em 9/4/2009 (p. 33) ; as matérias de clipping igualmente não comprovam a realização de shows no ritmo informado na época do projeto (p. 49-64) , no máximo trazem registro de que o responsável iria se apresentar em 30/1/2009 no mesmo local (p. 51) , com menção de que a especialidade do músico era bossa nova, e também em 21/5/2009 em outra casa noturna paulistana (p. 52) , além de participar da Festa Nacional da Música em 2009 (p. 56) ; por fim, filmagens dos shows também não foram apresentadas (p. 65) .
23.4.	A defesa do responsável até mesmo apresenta notícia referente a show realizado em setembro de 2008, antes da aprovação do projeto incentivado (peça 53, p. 37-38) , assim como acerca de show em julho de 2010 (p. 40) , após o término da vigência de tal projeto.  
23.5.	Constata-se, assim, que as cópias anexadas na defesa são insuficientes para comprovar a realização dos shows programados de bossa nova nos referidos 23 eventos alegadamente realizados, com exceção do que mencionamos, verificado em Moema em 9/4/2009, no Café Paon, mas sendo que poucas despesas que eventualmente pudessem ser vinculadas ao mesmo ocorreram nos meses de março e abril de 2009, conforme relação de pagamentos (peça 8) , e que sequer constam do extrato bancário apresentado pelo próprio responsável (peça 11) .
23.6.	Cabe observar que, na solicitação de projeto apresentada pelo responsável, estava prevista a realização de material gráfico e de divulgação (peça 1) , itens que foram aprovados pela SEFIC (peça 3) . Assim, esses elementos deveriam ter sido apresentados na prestação de contas em 2010, como forma robusta de comprovação dos eventos programados, o que certamente teria militado em prol da defesa. 
23.7.	Adicionalmente, constata-se que a decisão unilateral de não cobrar ingressos, adotada sem submissão ao MinC, admitida pela própria defesa, também contraria o que estava previsto no projeto aprovado (peça 1) .
23.8.	A afirmação de que recebeu "parecer técnico reprovando a prestação de contas, mais de onze anos após a submissão desta" em 2010 é desprovida de veracidade, tanto que interpôs recurso junto ao Minc em 13/9/2017 (peça 20) , irresignado com o parecer técnico que sugeriu a reprovação (peça 16) .
23.9.	Quanto ao alegado artigo 15, XII, da Instrução Normativa MinC 1/2017, a defesa desconsidera que os 5 anos de prazo de guarda documental são expressamente "contados da aprovação final da prestação de contas", situação que jamais ocorreu, não cabendo, de modo algum, ser presumida uma "aprovação tácita" por qualquer razão.
23.10.	Conforme o já informado, o responsável foi reiteradamente instado a apresentar a documentação complementar necessária para o exame da prestação de contas final desde maio de 2017 (peças 14 e 15) . Todavia, persiste em sua omissão até a presente etapa processual, furtando-se a efetivamente apresentar os elementos comprobatórios que lhe vem sendo requisitados, para comprovar a consecução do objeto acordado.
23.11.	Em suma, as alegações de defesa não conseguiram modificar as constatações da análise técnica reproduzida no Despacho 44/2017 - SEFIC/PASSIVO/G2 (peça 22) , referenciada na instrução inicial ao descrever a conduta irregular imputada ao responsável (peça 45, p. 4 e 5) :
 (...) De acordo com a analista técnica, foram enviados "clipping de imprensa sobre diversas apresentações musicais do cantor Gabriel Guerra nos anos de 2008 e 2009, em eventos como Julho Fest 2009, Festa Nacional da Música, TAGIMA, Viva Urca 2009, Passatempo, e apresentações nas cidades de Poços de Caldas, e Canela, no Estado do Rio Grande do Sul, e nas casas de Café Paon, Bar Baretto, e Tom Jazz, fls. 371 a 424. Entretanto, não foram enviadas as comprovações, tais como borderôs e peças de divulgação que atestem a execução das apresentações do espetáculo Gabriel Guerra Bossa Nova Geração, objeto do projeto ora analisado. Indispensável ressaltar que a execução do projeto deve respeitar o objeto e objetivos propostos pelo proponente e aprovados por este Ministério, quando da reunião da CNIC. Para qualquer alteração deve ser solicitada uma autorização prévia do Ministério da Cultura. Os registros fotográficos e o clipping de imprensa enviados pelo proponente não correspondem ao objeto do projeto "Gabriel Guerra em: Bossa Nova Geração".
23.12.	Não cabe a alegação de cerceamento de defesa, pois incide sobre o gestor o ônus da prova quanto à regular aplicação dos valores que lhe foram confiados, o que decorre de expressa disposição contida no parágrafo único do art. 70 da Constituição Federal, bem assim do disposto no art. 93 do Decreto-Lei 200/1967 (Acórdão 317/2010-TCU-Plenário, 5.964/2009-TCU-2ª Câmara, 153/2007-TCU-Plenário, 1.293/2008-TCU-2ª Câmara e 132/2006-TCU-1ª Câmara) , não tendo sido identificado nenhum motivo que pudesse prejudicar o cumprimento dessa obrigação por parte do responsável. 
23.13.	No caso concreto, caberia ao proponente apresentar todos os documentos aptos a comprovar a realização dos shows à época da prestação de contas, dever que deveria ter sido cumprido ainda em 2010, ou de modo extemporâneo em 2017, ao ser diligenciado pela SEFIC, não cabendo alegar que deixou de juntar esses elementos em face do transcurso de tempo. Não há nenhuma explicação plausível para ter deixado de juntar na prestação de contas as supostas peças comprobatórias. Não há nenhuma lógica que os documentos comprobatórios específicos da realização dos shows programados (convites, fotografias, flyers etc.) não tenham sido apresentados na prestação de contas por inexperiência do proponente, e que depois tais elementos não puderam ser juntados por conta do transcurso dos anos, tendo sido guardados somente elementos genéricos referentes aos mesmos shows.
23.14.	O TCU também já firmou entendimento que a mera entrega de uma versão do produto não garante o efetivo cumprimento do objeto pactuado com base nas Leis 8.313/1991 (Lei Rouanet) e/ou 8.685/1993 (Lei do Audiovisual) , cuja demonstração requer a avaliação e aprovação dos órgãos responsáveis (Acórdão 12788/2016-TCU-Segunda Câmara) . No caso concreto, o responsável sequer conseguiu demonstrar a entrega do objeto.
23.15.	Cabe lembrar, ainda, que a vedação à alteração de objeto ou de objetivos de um projeto cultural aprovado vem sendo estabelecida de forma peremptória e sistemática, nas diversas instruções normativas editadas pelo MinC, para definir os procedimentos de apresentação, recebimento, análise, aprovação, execução, acompanhamento e prestação de contas de propostas culturais, no âmbito do Programa Nacional de Apoio à Cultura - Pronac (INs MinC 1/2010, 1/2012, 1/2013 e 1/2017) .
23.16.	Sobre o descumprimento unilateral do projeto aprovado, admitido pela própria defesa especialmente em relação ao plano de distribuição, a União, representada pela SEFIC, detém a prerrogativa de cobrar a fiel execução do plano de trabalho aprovado, devendo o gestor, se indispensável, solicitar previamente a aprovação das modificações que se fizessem necessárias, sob pena de descumprir o projeto aprovado, descaracterizar o objeto pretendido e até mesmo comprometer o nexo de causalidade entre os recursos repassados e o seu emprego nos termos pactuados. Nesse sentido, são os julgados deste Tribunal (Acórdão 3749/2011-TCU-Primeira Câmara, relator José Mucio Monteiro;  Acórdão 6774/2011-TCU-Segunda Câmara, relator André de Carvalho) .
23.17.	A inexistência de elementos que permitem concluir pela ocorrência de boa-fé ou qualquer outro excludente de culpabilidade, a responsabilidade recai sobre o responsável pelo projeto incentivado, pois a não comprovação da boa e regular aplicação dos recursos federais captados é de inteira competência do gestor. Sendo assim é razoável supor que tinha consciência da ilicitude de sua conduta, tornando exigível conduta diversa da praticada, ou seja, executar integralmente o objeto do projeto incentivado, na proporção dos recursos recebidos em relação ao programado.
24.	Da análise procedida acima, verifica-se que os argumentos de defesa não foram suficientes para elidir a irregularidade pela qual está sendo responsabilizado, de forma que devem ser rejeitados.
25.	Não há elementos para que se possa efetivamente aferir e reconhecer a ocorrência de boa-fé na conduta de Gabriel de Carvalho Guerra, podendo este Tribunal, desde logo, proferir o julgamento de mérito pela irregularidade das contas, conforme os termos dos §§ 2º e 6º do art. 202 do Regimento Interno do TCU, condenando-se o responsável ao débito apurado e aplicando-lhe a multa prevista no art. 57, da Lei 8.443/1992.
Prescrição da Pretensão Punitiva
26.	Vale ressaltar que a pretensão punitiva do TCU, conforme Acórdão 1441/2016-TCU-Plenário, Relator Min. Benjamin Zymler, que uniformizou a jurisprudência acerca dessa questão, subordina-se ao prazo geral de prescrição indicado no art. 205 do Código Civil, que é de dez anos, contado da data de ocorrência da irregularidade sancionada, nos termos do art. 189 do Código Civil, sendo este prazo interrompido pelo ato que ordenar a citação, a audiência ou a oitiva do responsável.
27.	No caso em exame, ocorreu a prescrição, conforme mencionamos na instrução inicial (peça 45, p. 5-6) , uma vez que a irregularidade sancionada ocorreu em 30/12/2009, e o ato de ordenação da citação ocorreu em 1/6/2021.
CONCLUSÃO
28.	Em face da análise promovida na seção "Exame Técnico", propõe-se rejeitar as alegações de defesa de Gabriel de Carvalho Guerra, uma vez que não foram suficientes para sanar as irregularidades a ele atribuídas e nem afastar o débito apurado. Ademais, inexistem nos autos elementos que demonstrem a boa-fé do responsável ou a ocorrência de outras excludentes de culpabilidade.
29.	Verifica-se também que houve a prescrição da pretensão punitiva.
30.	Tendo em vista que não constam dos autos elementos que permitam reconhecer a boa-fé do responsável, sugere-se que as suas contas sejam julgadas irregulares, nos termos do art. 202, § 6º, do Regimento Interno do TCU, com a imputação do débito atualizado monetariamente e acrescido de juros de mora, nos termos do art. 202, § 1º do Regimento Interno do TCU, descontado o valor eventualmente recolhido.
31.	Por fim, como não houve elementos que pudessem modificar o entendimento acerca das irregularidades em apuração, mantém-se a matriz de responsabilização presente na peça 44.
PROPOSTA DE ENCAMINHAMENTO
32.	Diante do exposto, submetemos os autos à consideração superior, propondo ao Tribunal:
a) rejeitar as alegações de defesa apresentadas pelo responsável Gabriel de Carvalho Guerra (CPF: XXX.478.186-XX) ; 
b) julgar irregulares, nos termos dos arts. 1º, inciso I, 16, inciso III, alíneas b e c, da Lei 8.443/1992, c/c os arts. 19 e 23, inciso III, da mesma Lei, as contas do responsável Gabriel de Carvalho Guerra (CPF: XXX.478.186-XX) , condenando-o ao pagamento das importâncias a seguir especificadas, atualizadas monetariamente e acrescidas dos juros de mora, calculadas a partir das datas discriminadas até a data da efetiva quitação do débito, fixando-lhe o prazo de quinze dias, para que comprove, perante o Tribunal, o recolhimento das referidas quantias aos cofres do Tesouro Nacional, nos termos do art. 23, inciso III, alínea "a", da citada lei, c/c o art. 214, inciso III, alínea "a", do Regimento Interno do TCU.  
	Débitos relacionados ao responsável Gabriel de Carvalho Guerra (CPF: XXX.478.186-XX) :
	Data de ocorrência
	Valor histórico (R$) 
	Tipo da parcela

	15/12/2008
	30.000,00
	Débito

	22/12/2008
	2.000,00
	Débito

	30/12/2008
	8.000,00
	Débito

	30/1/2009
	8.000,00
	Débito

	27/2/2009
	5.000,00
	Débito

	31/3/2009
	5.000,00
	Débito

	31/7/2009
	5.000,00
	Débito

	31/8/2009
	5.000,00
	Débito

	30/9/2009
	5.000,00
	Débito

	30/10/2009
	8.000,00
	Débito

	30/11/2009
	6.000,00
	Débito

	30/12/2009
	8.000,00
	Débito

	26/4/2010
	6,53
	Crédito

	21/12/2009
	16.700,00
	Débito

	Valor atualizado do débito (com juros) em 16/8/2021: R$ 288.869,20.
c) autorizar, desde logo, a cobrança judicial das dívidas, caso não atendida a notificação, na forma do disposto no art. 28, inciso II, da Lei 8.443/1992;
d) autorizar também, desde logo, se requerido, com fundamento no art. 26, da Lei 8.443, de 1992, c/c o art. 217, §§ 1º e 2º do Regimento Interno do TCU, o parcelamento da (s) dívida (s) em até 36 parcelas, incidindo, sobre cada parcela, corrigida monetariamente, os correspondentes acréscimos legais, fixando-lhe o prazo de quinze dias, a contar do recebimento da notificação, para comprovar, perante o Tribunal, o recolhimento da primeira parcela, e de trinta dias, a contar da parcela anterior, para comprovar os recolhimentos das demais parcelas, devendo incidir, sobre cada valor mensal, atualizado monetariamente, os juros de mora devidos, no caso do débito, na forma prevista na legislação em vigor, alertando o responsável de que a falta de comprovação do recolhimento de qualquer parcela importará o vencimento antecipado do saldo devedor, nos termos do § 2º do art. 217 do Regimento Interno deste Tribunal; 
e) enviar cópia do Acórdão a ser prolatado à Procuradoria da República no Estado de MG, nos termos do § 3º do art. 16 da Lei 8.443/1992, c/c o § 7º do art. 209 do Regimento Interno do TCU, para adoção das medidas cabíveis; e
f) enviar cópia do Acórdão que vier a ser proferido ao Secretaria Especial da Cultura e ao responsável, para ciência;
g) informar à Procuradoria da República no Estado de MG, ao Secretaria Especial da Cultura e ao responsável que a presente deliberação, acompanhada do Relatório e do Voto que a fundamenta, está disponível para a consulta no endereço www.tcu.gov.br/acordaos, além de esclarecer que, caso requerido, o TCU poderá fornecer sem custos as correspondentes cópias, de forma impressa; e
h) informar à Procuradoria da República no Estado de MG que, nos termos do parágrafo único do art. 62 da Resolução TCU 259/2014, os procuradores e membros do Ministério Público credenciados nesta Corte podem acessar os presentes autos de forma eletrônica e automática, ressalvados apenas os casos de eventuais peças classificadas como sigilosas, as quais requerem solicitação formal."
O MP/TCU discordou do encaminhamento proposto, conforme o parecer, peça 59, que transcrevo a seguir in verbis:
	"Trata-se de tomada de contas especial (TCE) instaurada pela Secretaria de Fomento e Incentivo à Cultura (Sefic) , atualmente vinculada à Secretaria Especial da Cultura, em razão da não comprovação da boa e regular aplicação de recursos captados no âmbito do Programa Nacional de Apoio à Cultura (Pronac) , relativos à implementação do projeto cultural Pronac 08-3795, o qual possuiu como objeto a "realização de temporada do espetáculo musical, gênero Bossa Nova, do cantor Gabriel Guerra". 
2.	A Portaria MinC 834/2008 autorizou a captação dos recursos no montante total de R$ 154.034,32, no período de 15/12/2008 a 31/12/2009. O prazo final para a apresentação da prestação de contas foi 15/4/2010. Do valor total autorizado, o proponente captou o importe de R$ 111.700,00.
3.	No relatório de TCE, o tomador de contas concluiu pela ocorrência de dano ao erário no valor original concernente à totalidade do montante captado. A responsabilidade pelo ressarcimento do débito foi atribuída ao Sr. Gabriel de Carvalho Guerra, na condição de proponente (peça 33) .
4.	No âmbito desta Corte de Contas, foi promovida a citação do responsável, em razão da não comprovação da efetiva execução do projeto incentivado (peças 49 e 50) .  Após a análise das alegações de defesa apresentadas em resposta à citação promovida, a Secretaria de Controle Externo de Tomada de Contas Especial (Secex-TCE) propôs, resumidamente, em pronunciamentos convergentes, rejeitar os elementos de defesa, julgar irregulares as contas do responsável e condená-lo ao ressarcimento do montante de débito apurado (peças 56, p. 12-14; 57; e 58) . Deixou-se de propor a cominação da multa prevista no artigo 57 da Lei 8.443/1992 em razão de a unidade técnica ter concluído pela incidência da prescrição da pretensão punitiva do TCU.
5.	Conforme se verifica dos elementos constantes dos autos, as falhas que ensejaram a instauração desta TCE ocorreram entre os anos de 2008 e 2010. Examinam-se, portanto, irregularidades cometidas há mais de dez anos, o que justifica, em meu sentir, que se apure a incidência da prescrição da pretensão de ressarcimento aos cofres públicos, sobretudo em face da evolução da jurisprudência do Supremo Tribunal Federal (STF) a respeito da matéria.
6.	Registro que, em diversas oportunidades, ao promover minuciosa e detida análise do tema, defendi que a prescrição da pretensão de ressarcimento ao erário deve seguir as regras estabelecidas no Código Civil atualmente vigente. Cito, como exemplo, os pareceres emitidos nos autos do TC Processo 000.012/2020-3, da relatoria do Ministro Vital do Rêgo; do TC Processo 036.485/2019-5, da relatoria do Ministro-Substituto Marcos Bemquerer Costa; do TC Processo 020.232/2017-9, da relatoria do Ministro-Substituto Weder de Oliveira; do TC Processo 031.091/2013-0, da relatoria do Ministro Benjamin Zymler; do TC  Processo 004.030/2017-6, da relatoria do Ministro-Substituto André Carvalho; do TC Processo 029.107/2019-9, da relatoria do Ministro Raimundo Carreiro; do TC  Processo 006.359/2019-1, da relatoria do Ministro Augusto Nardes; do TC Processo 017.162/2007-1, da relatoria do Ministro Aroldo Cedraz; do TC Processo 035.278/2015-3, da relatoria do Ministro-Substituto Augusto Sherman Cavalcanti; do TC Processo 000.071/2020-0, da relatoria do Ministro Jorge Oliveira; do TC Processo 027.487/2017-2, da relatoria do Ministro Walton Alencar Rodrigues; e do TC Processo 018.978/2012-6, da relatoria do Ministro Bruno Dantas.
7.	Nos pareceres lançados nos referidos processos, sustentei que, em razão de seu caráter genérico e da ausência de normas específicas que disciplinem o assunto, o art. 205 do Código Civil - que constitui a regra geral de prescrição - deve incidir, a priori, em todas as situações para as quais a lei não tenha estabelecido prazo inferior. As normas de direito civil, notadamente as insertas na parte geral do Código Civil, por sua abrangência e estofo em sólidos princípios de direito, devem orientar a aplicação do Direito em todos os ramos, quando não conflitantes com matérias especificamente reguladas. Assim, na inexistência de norma específica para a hipótese, entendo que devem incidir as regras da Lei 10.406/2002.
8.	Compreendo, ademais, que a regra do art. 205 do Código Civil, conquanto inespecífica, é perfeitamente compatível com as normas que, desde muito, regem o procedimento de controle externo. E, neste passo, para que não se afronte a harmonia e o caráter sistêmico de suas normas, o Código Civil também pode e deve servir de parâmetro para o regramento de outras questões, como, por exemplo, e no que couber: as causas de suspensão previstas nos arts. 198 e 200; as causas interruptivas do art. 202, incisos I e VI; o recomeço da contagem do prazo estabelecido no art. 202, parágrafo único; a prescrição intercorrente prevista no art. 202, parágrafo único; os efeitos da interrupção efetuada contra devedor solidário, ex vi do art. 204, § 1º, in fine; o prazo geral de dez anos previsto no art. 205; e, o dever de guarda de documentos de que trata o art. 1.194.
9.	Ciente de que a egrégia Corte de Contas da União continua a adotar a tese da imprescritibilidade da pretensão de ressarcimento (v.g. Acórdão 5236/2020-TCU-Plenário, 11.839/2020-TCU-2ª Câmara, 18/2021-TCU-1ª Câmara e 120/2021-TCU-Plenário) , peço vênias para ratificar  o posicionamento externado nos pareceres acima referenciados, de que o exame da ocorrência da prescrição da pretensão de ressarcimento aos cofres públicos - instrumentalizada nos processos de contas que tramitam no TCU - deve ter como parâmetro o prazo geral de prescrição indicado no art. 205 da Lei 10.406/2002, contado a partir da data de ocorrência da irregularidade que deu origem ao débito, em consonância com o art. 189 da mesma lei.
10.	Isso posto, passo ao exame da ocorrência da prescrição da pretensão de ressarcimento no caso concreto. Considerando que as regras aplicáveis à prescrição da pretensão punitiva, nos termos do Acórdão 1441/2016-TCU-Plenário, são as mesmas que ora proponho para a análise da prescrição da pretensão de ressarcimento ao erário; considerando que, in casu, as irregularidades que ensejaram a aplicação de sanção são as mesmas que deram causa à condenação em débito, assim como são as mesmas as causas interruptivas e demais variáveis; entendo cabível a análise em conjunto da ocorrência da prescrição para ambas pretensões. 
11.	Tendo tais balizas como parâmetro para o exame da matéria, concluo pela consumação da prescrição da pretensão de ressarcimento ao erário neste processo. Conforme se verifica a partir dos elementos constantes dos autos, as irregularidades que ensejaram o débito no caso vertente concretizaram-se entre 15/12/2008 (início da captação dos recursos) e 15/4/2010 (data final para a apresentação da prestação de contas) .  Assim, o prazo prescricional de dez anos se verificou, sem que fosse interrompido pelo ato que autorizou a citação do responsável, expedido em 1/6/2021 (peça 47) . 
12.	Por conseguinte, nos termos do art. 212 do Regimento Interno do TCU (RI/TCU) , as presentes contas devem ser arquivadas, sem julgamento de mérito. Sem embargo, caso o Tribunal de Contas da União, numa análise perfunctória e não exauriente, entenda que as irregularidades guardam correspondência com quaisquer condutas tipificadas na Lei 8.429/1992, deve promover o encaminhamento do acórdão que vier a ser proferido ao Ministério Público Federal, para que adote as medidas que entender cabíveis.
13.	Admitindo que o Tribunal possa não acolher a tese de prescrição por mim apresentada, em atenção ao parágrafo 2º do artigo 62 do RI/TCU, no que tange ao mérito, anuo à análise da Secex-TCE no sentido de que tanto a irregularidade concernente à não comprovação da execução do projeto cultural ora em exame quanto a responsabilidade do proponente restaram devidamente demonstradas nos autos. 
14.	Nos pareceres técnicos em que foram consignadas as análises acerca da prestação de contas enviada pelo proponente, a Sefic deixou assente que não foram apresentados os elementos indispensáveis à comprovação da efetiva execução das apresentações que integraram o objeto acordado, tais como borderôs, peças de divulgação, etc. Ressaltou-se, ainda, que os registros fotográficos e o clipping de imprensa acostados pelo proponente não correspondiam ao objeto do projeto "Gabriel Guerra em: Bossa Nova Geração" (peças 16, 17 e 21) .  
15.	Neste momento, o conjunto probatório acostado aos autos no âmbito das alegações de defesa também não se apresenta suficiente para elidir as falhas verificadas. As fotografias e as matérias jornalísticas apresentadas não possuem elementos que comprovem tratar-se efetivamente das apresentações objeto do Pronac 08-3795. Também não constam dos autos filmagens que possam suprir tal lacuna.  Foram apresentadas ainda notícias referentes a espetáculos musicais ocorridos antes da aprovação do projeto, assim como depois do término de sua vigência. Destarte, reputo que os elementos juntados aos autos pelo proponente são insuficientes para comprovar a efetiva realização das apresentações de bossa nova programadas no projeto musical incentivado.
16.	Dessa forma, considerando-se tão somente as irregularidades relacionadas à falta de comprovação da execução física do Pronac 08-3795 e à ausência de alcance de seus objetivos tratadas neste processo, seria apropriada a proposta de encaminhamento apresentada pela Secex-TCE.  Nada obstante, conforme explanação contida ao longo deste parecer, entendo que restou consumada a prescrição das pretensões punitiva e de ressarcimento aos cofres públicos, o que deve ensejar o arquivamento dos autos. 
17.	Diante do exposto, com as vênias de estilo por dissentir do encaminhamento formulado pela unidade técnica, este membro do Ministério Público de Contas junto ao TCU manifesta-se no sentido de que seja arquivado o presente processo, sem julgamento do mérito, nos termos do art. 212 do Regimento Interno do TCU (RI/TCU) , sem prejuízo de que, caso o Tribunal entenda pertinente, envie cópia do acórdão a ser prolatado, bem como do relatório e do voto que o fundamentarem, ao Ministério Público Federal."

Aline Furtuoso Paulino (205.655/OAB-MG), Juan Carlos dos Reis Cardoso (163.037/OAB-MG) e outros.

Procurador Sergio Ricardo Costa Caribé.

TOMADA DE CONTAS ESPECIAL. PROJETO CULTURAL PARA "REALIZAÇÃO DE TEMPORADA DO ESPETÁCULO MUSICAL, GÊNERO BOSSA NOVA, DO CANTOR GABRIEL GUERRA" (PRONAC 08-3795). NÃO COMPROVAÇÃO DA REGULAR APLICAÇÃO DOS RECURSOS. CONTAS IRREGULARES E DÉBITO. PRESCRIÇÃO DA PRETENSÃO PUNITIVA DO TCU.

TOMADA DE CONTAS ESPECIAL (TCE)

Secretaria de Controle Externo de Tomada de Contas Especial (SecexTCE).

Trata-se de tomada de contas especial instaurada pela Secretaria de Fomento e Incentivo à Cultura (Sefic) , atualmente vinculada à Secretaria Especial da Cultura, em razão da não-comprovação da boa e regular aplicação de recursos captados no âmbito do Programa Nacional de Apoio à Cultura (Pronac) , relativos à implementação do projeto cultural Pronac 08-3795, cujo objeto foi a "realização de temporada do espetáculo musical, gênero Bossa Nova, do cantor Gabriel Guerra". 
O projeto foi autorizado pela Portaria MinC 834/2008 que previu a captação dos recursos no total de R$ 154.034,32, no período de 15/12/2008 a 31/12/2009. O prazo final para a apresentação da prestação de contas foi 15/4/2010; e o valor efetivamente captado somou R$ 111.700,00.
O tomador de contas concluiu pela ocorrência de dano ao Erário no valor original referente à totalidade do montante captado, sob a responsabilidade de Gabriel de Carvalho Guerra, na condição de proponente (peça 33) .
Em 26/12/2019, a Controladoria-Geral da União (CGU) emitiu o relatório de auditoria (peça 35) , em concordância com o relatório do tomador de contas. O certificado de auditoria e o parecer do dirigente do órgão de controle interno também concluíram pela irregularidade das presentes contas (peças 36 e 37) .
Em 22/1/2020, o ministro responsável pela área atestou haver tomado conhecimento das conclusões contidas no relatório e certificado de auditoria, bem como do parecer conclusivo do dirigente do órgão de controle interno, manifestando-se pela irregularidade das contas, e determinou o encaminhamento do processo ao Tribunal de Contas da União (peça 38) .
No âmbito do TCU, foi promovida a citação do responsável, em razão da não-comprovação da execução do projeto incentivado (peças 49 e 50) .  
Após a análise das alegações de defesa apresentadas em resposta à citação promovida, a Secretaria de Controle Externo de Tomada de Contas Especial (SecexTCE) propôs, em pronunciamentos convergentes, rejeitar os elementos de defesa, julgar irregulares as contas do responsável e condená-lo ao ressarcimento do montante de débito apurado. Deixou de propor a cominação da multa prevista no artigo 57 da Lei 8.443/1992 em razão da incidência da prescrição decenal da pretensão punitiva do TCU.
O MP/TCU discordou do encaminhamento proposto, conforme o parecer, peça 59. 
Embora tenha considerado que, ante as irregularidades relacionadas à falta de comprovação da execução física do Pronac 08-3795 e à ausência de alcance de seus objetivos, seja apropriada a proposta de encaminhamento apresentada pela Secex-TCE, entendeu que restou consumada a prescrição das pretensões punitiva e de ressarcimento aos cofres públicos, nos termos da regra do art. 205 do Código Civil.
Isso porque as falhas que ocasionaram o débito no caso vertente concretizaram-se entre 15/12/2008 (início da captação dos recursos) e 15/4/2010 (data final para a apresentação da prestação de contas) . Assim, o prazo prescricional de dez anos se verificou, sem que fosse interrompido pelo ato que autorizou a citação do responsável, expedido em 1/6/2021 (peça 47) , o que dá ensejo ao arquivamento dos autos, nos termos do art. 212 do RI/TCU.
II
Anuo ao encaminhamento proposto e adoto as análises da SecexTCE como minhas razões de decidir.
Preliminarmente, não ocorreu o transcurso de mais de dez anos desde o fato gerador sem que tenha havido a notificação dos responsáveis pela autoridade administrativa federal competente, nos termos do art. 6º, inciso II, c/c art. 19 da IN/TCU 71/2012, modificada pela IN/TCU 76/2016, uma vez que a irregularidade se deu em 15/4/2010 (data correspondente ao prazo final para apresentação da prestação de contas) , e o responsável foi notificado pela autoridade administrativa competente (a Sefic) em 10/4/2018.
Ademais, o valor atualizado do débito apurado (sem juros) , em 1/1/2017, é de R$ 181.544,39, superior ao limite mínimo de R$ 100.000,00 estabelecido nos arts. 6º, inciso I, e 19 da IN/TCU 71/2012, modificada pela IN/TCU 76/2016. 
Não há óbices, portanto, ao prosseguimento desta TCE.
Gabriel de Carvalho Guerra apresentou alegações de defesa por meio de representante legal, arguindo, preliminarmente, prescrição quinquenal da presente TCE, nos termos do Tema 899 STF, segundo o qual, é "prescritível a pretensão de ressarcimento ao Erário fundada em decisão de Tribunal de Contas". 
Acrescentou que houve morosidade na avaliação do feito, seja qual for o critério utilizado para determinar o momento da ocorrência do fato gerador. Aduziu que o citado Tema 899 definido pelo STF para a solução de conflitos jurisdicionais supera a competência determinada pelo art. 6º, II, da IN TCU 71/2012, acerca do período máximo para a instauração de TCE, bem como a definição do prazo prescricional decenal pelo art. 205 do Código de Processo Civil (CPC) . 
Defendeu que, ainda que se considerasse o prazo de 10 anos definido pelo CPC, o ressarcimento estaria precluso, ante a ocorrência da citação somente em 29/6/2021 (peça 50) , tendo decorrido período superior a 11 anos desde o fato gerador. 
Subsidiariamente, arguiu a declaração de prescrição intercorrente, definida no art. 1º, §1º, da Lei 9.784/1999, segundo o qual, incide a prescrição no procedimento administrativo paralisado por mais de três anos, pendente de julgamento ou despacho, o que ocorreu neste caso por inércia do Ministério da Cultura (MinC) , cabendo arquivamento de ofício ou por requerimento da parte interessada. 
Argumentou que, com o decorrer do prazo quinquenal, entendeu pela aprovação de suas contas, visto que recebeu outros aportes do órgão para projetos diversos, sem que tenha havido questionamento acerca das contas referentes ao projeto ora avaliado. Aduziu que houve a caducidade das manifestações do órgão que rejeitaram as contas do responsável, sete anos depois de ele tê-las apresentado, uma vez que se infringiu o disposto no art. 54, da Lei 9.784/1999 (referente à decadência, em cinco anos, do direito de a Administração anular os atos administrativos de que decorram efeitos favoráveis aos destinatários, salvo comprovada má-fé) , não cabendo a convalidação do ato, por acarretar prejuízos insanáveis, conforme o art. 55 da citada Lei.
Ainda, subsidiariamente aos argumentos anteriores, solicitou a declaração de nulidade da presente TCE, ante o descumprimento do prazo de 180 dias para a sua instauração, conforme dispõe o art. 4º, §1º, da IN TCU 71/2012. Citou o item 3 do relatório do tomador de contas (peça 33, p. 3) , que noticiou o atraso na instauração da TCE, a qual deveria ter ocorrido em 11/7/2017 e, de fato, deu-se em 22/3/2018, o que gerou a nulidade processual e a condenação pecuniária do órgão infrator, conforme o §5º do mencionado artigo.
Ante a ocorrência dos diversos erros processuais praticados pelos órgãos de controle, em destaque a extrapolação de prazos, levando à prescrição da presente Tomada de Contas Especial e à decadência da aprovação das contas, bem como, a não-observância de parâmetros preliminares para seu encaminhamento ao TCU, solicitou a declaração de nulidade do procedimento e a determinação de seu arquivamento.
No mérito, alegou que o projeto foi concluso com 72,5% de captação, isto é, não foram realizados trinta e dois shows e sim vinte e três, conforme consta na relação de fotografias. Ademais, o critério de cobrança de ingresso foi alterado para gratuidade, em virtude da dificuldade na divulgação de um artista novo; os ingressos, banners e flyers foram impressos com data e local em branco, pois a realização dos shows dependia da arrecadação do mês, por meio de patrocínio.
Não assiste razão ao responsável.
No que concerne à prescrição da pretensão ressarcitória em processos de controle externo, até o momento, não foi exarada, pelo STF, decisão com repercussão geral acerca do tema. 
Embora a questão tratada pelo RE 636.886/AL (tema 899 da repercussão geral) , frequentemente suscitado, restrinja-se à fase posterior à formação do título executivo, o TCU iniciou discussões acerca das premissas da prescritibilidade e eventual mudança de entendimento, no TC Processo 000.006/2017-3. 
O processo foi julgado por meio do Acórdão 459/2022-TCU-Plenário, de 9/3/2022, que ordenou à Secretaria-Geral de Controle Externo do TCU (Segecex)  "a formação de grupo técnico de trabalho para que, em processo apartado, apresente a este Plenário projeto de normativo que discipline, de forma completa e detalhada, o tema da prescrição da pretensão ressarcitória e da prescrição da pretensão punitiva no âmbito do controle externo, tendo por base jurisprudência predominante do Supremo Tribunal Federal, adequando-a às especificidades das diversas formas de atuação do Tribunal de Contas da União, devendo incluir, no estudo que fundamentará o projeto de normativo, avaliação do impacto das teses prescricionais discutidas sobre as responsabilidades e danos apurados nos processos em andamento no Tribunal, sobretudo os mais sensíveis, relevantes e de elevada materialidade".
Portanto, até que a matéria seja definitivamente reavaliada nesta corte, em homenagem ao princípio do Colegiado, continuo aplicando a jurisprudência pacífica desta Corte, nos termos do Enunciado 282 da Súmula de Jurisprudência do TCU, segundo o qual "as ações de ressarcimento movidas pelo Estado contra os agentes causadores de danos ao Erário são imprescritíveis."
Em relação à suposta prescrição intercorrente, não se aplica aos processos de tomada de contas especial, por possuir como fundamento o exercício regular do Poder de Polícia, diferentemente das atividades de controle externo previstas na Constituição Federal, que abarcam os atos de gestão, conforme precedentes citados no voto proferido no Acórdão 49/2008-TCU-Primeira Câmara/TCU (relator E. Ministro Marcos Bemquerer) .
No tocante à prescrição da pretensão punitiva por esta Corte, sirvo-me do entendimento fixado por meio do Acórdão 1441/2016-TCU-Plenário, que uniformizou a jurisprudência sobre essa questão, segundo o qual, a pretensão punitiva do TCU subordina-se ao prazo decenal geral de prescrição indicado no art. 205 do Código Civil, contado da data de ocorrência da irregularidade sancionada, nos termos do art. 189 do Código Civil, sendo este prazo interrompido pelo ato que ordenar a citação, a audiência ou a oitiva do responsável. 
No caso em tela, a irregularidade sancionada ocorreu em 30/12/2009, e o ato de ordenação da citação se deu em 1/6/2021. Portanto, ocorreu, de fato, a prescrição da pretensão punitiva.
Quanto ao suposto transcurso de período superior a 180 dias a partir de 11/7/2017, não gera preclusão em benefício do responsável. Trata-se de prazo impróprio, ao qual se subordina a autoridade administrativa competente para fins de uma eventual responsabilização solidária com o devedor originário pelo débito, caso deixe de proceder à instauração da TCE. Não se trata, assim, de hipótese de afastamento ou o cancelamento da dívida. Nesse mesmo sentido, o Acórdão 9789/2017-TCU-Primeira Câmara/TCU, relator E. Ministro Benjamin Zymler.
No que concerne ao artigo 15, inciso XII, da Instrução Normativa MinC 1/2017, que define o prazo de 5 anos para a guarda de documentos dos projetos, há previsão expressa de que tal interregno deve ser contado da aprovação final da prestação de contas, situação que jamais ocorreu, não cabendo a presunção de "aprovação tácita" das contas.
Nos pareceres técnicos em que foram consignadas as análises acerca da prestação de contas enviada pelo proponente, a Sefic deixou assente que não foram apresentados os elementos indispensáveis à comprovação da efetiva execução das apresentações que integraram o objeto acordado, tais como borderôs, peças de divulgação etc. Ressaltou, ainda, que os registros fotográficos e o clipping de imprensa acostados pelo proponente não correspondem ao objeto do projeto "Gabriel Guerra em: Bossa Nova Geração" (peças 16, 17 e 21) .  
Neste momento, o conjunto probatório juntado aos autos, no âmbito das alegações de defesa, também não é suficiente para elidir as falhas verificadas. As fotografias e as matérias jornalísticas apresentadas não possuem elementos que comprovem tratar-se efetivamente das apresentações objeto do Pronac 08-3795. Também não constam dos autos filmagens que possam suprir tal lacuna.  Além disso, foram apresentadas notícias referentes a espetáculos musicais ocorridos antes da aprovação do projeto, bem como após o término de sua vigência. 
Portanto, embora o responsável tenha sido reiteradamente instado a fornecer a documentação complementar necessária ao exame da prestação de contas final, desde maio de 2017 (peças 14 e 15) , persiste nessa omissão até a presente etapa processual.
Destarte, reputo que os elementos juntados aos autos pelo proponente são insuficientes para comprovar a efetiva realização das apresentações de bossa nova programadas no projeto musical incentivado.
Pelo exposto, julgo irregulares as contas de Gabriel de Carvalho Guerra, com fundamento no art. 16, inciso III, alíneas "b" e "c", da Lei 8.443/1992, imputando-lhe débito no valor total do montante captado; sem, no entanto, aplicar-lhe multa, em razão da ocorrência da prescrição da pretensão punitiva, neste caso.
O valor atualizado do débito, sem juros, até 15/6/2022, é de R$ 260.896,97.
Feitas essas considerações, voto por que o Tribunal acolha a minuta de acórdão que ora submeto à deliberação do colegiado.
TCU, Sala das Sessões, em 28 de junho de 2022.
WALTON ALENCAR RODRIGUES 
Relator